【裁判字號】    98,易,877
【裁判日期】    990407
【裁判案由】    詐欺等
【裁判全文】
臺灣彰化地方法院刑事判決               98年度易字第877號
公  訴  人  臺灣彰化地方法院檢察署檢察官
被      告  甲○○
輔  佐  人
即被告之女  乙○○
上列被告因詐欺等案件，經檢察官提起公訴（98年度偵字第2632
號），本院以簡式審判程序，判決如下：
    主  文
甲○○犯詐欺取財罪，處有期徒刑伍月，如易科罰金，以新臺幣
壹仟元折算壹日，扣案之中華郵政公司鹿港郵局帳號00000
00000000000號帳戶郵政存簿儲金簿壹本沒收之；又
犯行使偽造私文書罪，處有期徒刑貳月，減為有期徒刑壹月，如
易科罰金，以銀元參佰元即新臺幣玖佰元折算壹日，扣案之「陳
桂昌」名義之身分證壹張沒收，未扣案之九十四年全面換發國民
身分證申請書上偽造之「陳桂昌」署名及印文各貳枚均沒收。應
執行有期徒刑陸月，如易科罰金，以銀元參佰元即新臺幣玖佰元
折算壹日，緩刑貳年，扣案之「陳桂昌」名義之身分證壹張、中
華郵政公司鹿港郵局帳號0000000000000000號
帳戶郵政存簿儲金簿壹本沒收，未扣案之九十四年全面換發國民
身分證申請書上偽造之「陳桂昌」署名及印文各貳枚均沒收。
    犯罪事實
一、甲○○前於民國45年間，以「陳桂昌」之名義從軍，其於53
    年間退伍後，又於54年10月8 日以「陳桂昌」名義申請戶籍
    登記，另於84年7 月間起，以「陳桂昌」名義向行政院國軍
    退除役官兵輔導委員會彰化縣榮民服務處（下稱彰化縣榮民
    服務處）申請就養經核准，並向彰化縣榮民服務處領取每月
    新臺幣（下同）13,550元之生活津貼，均匯入其以陳桂昌名
    義申設之中華郵政公司鹿港郵局帳號0000000000000000號帳
    戶。嗣其因年事已高，欲認祖歸宗而回復使用其本名甲○○
    ，遂於94年12月7 日，以其本名甲○○之名義，向彰化縣福
    興戶政事務所申請初領國民身分證後，竟基於意圖為自己不
    法所有之犯意，隱瞞其已經以「陳桂昌」之名義接受彰化縣
    榮民服務處就養之事實，於95年1 月間，再以甲○○之名義
    ，向行政院國軍退除役官兵輔導委員會臺中縣榮民服務處（
    下稱臺中縣榮民服務處）申請就養，並佯稱其未支領政府機
    關所發任何津貼，使臺中縣榮民服務處該業務之承辦人員陷
    於錯誤而核准其申請，嗣先由臺中縣榮民服務處於95年2 月
    1 日起至97年7 月底止，核發每月13,550元之生活津貼及三
    節加菜金等生活給與金，並將該津貼匯款至甲○○所申設之
    中華郵政公司大雅郵局帳號00000000000000號帳戶，共計核
    發420,890 元；又其於97年8 月間經臺中縣榮民服務處轉至
    彰化縣榮民服務處就養，再由彰化縣榮民服務處於97年8 月
    1 日，核發13,550元之生活津貼並匯款至其上揭郵局帳戶內
    ，其因此共詐得434,440 元。其又基於行使偽造私文書及使
    公務員登載不實之犯意，於95年6 月19日在彰化縣秀水鄉戶
    政事務所，以「陳桂昌」名義偽填「94年全面換發國民身分
    證申請書」，並偽簽陳桂昌之姓名及蓋用陳桂昌之印文各2
    枚，連同自身相片交付該事務所承辦人員而行使之，使不知
    情之承辦人將「陳桂昌」申請換發身分證之不實事項填載於
    職務上所掌之文書，並以上開相片製作「陳桂昌」名義之身
    分證乙張交付甲○○，足以生損害於戶政機關對身分管理之
    正確性。嗣因其於97年6 月26日，經臺中縣榮民服務處轉入
    彰化縣榮民服務處就養，彰化縣榮民服務處察覺甲○○即陳
    桂昌，遂報警處理，甲○○於警方詢問時主動提出其所有供
    犯罪所用前開陳桂昌名義之鹿港郵局郵政存簿儲金簿及犯罪
    所生之「陳桂昌」名義身分證1 張由警方查扣。
二、案經行政院國軍退除役官兵輔導委員會臺中縣榮民服務處及
    彰化縣榮民服務處訴由彰化縣警察局田中分局報告臺灣彰化
    地方法院檢察署檢察官偵查起訴。
    理  由
一、本件被告所犯為死刑、無期徒刑或最輕本刑為3 年以上有期
    徒刑以外之罪，其於準備程序中就被訴事實為有罪之陳述，
    經法官告知簡式審判程序之旨，並聽取公訴人之意見後，本
    院合議庭依刑事訴訟法第273 條之1 第1 項規定，裁定由受
    命法官獨任進行簡式審判程序，合先敘明。
二、訊據被告對上開犯行均坦承不諱，核與證人即彰化縣榮民服
    務處幹事史憶勤、臺中縣榮民服務處輔導員陳志賢、臺中縣
    榮民服務處專員李宗賢之證詞相符，復有彰化縣福興鄉戶政
    事務所函附甲○○遷入戶籍登記申請書1 紙、戶籍謄本1 紙
    、國防部陸軍總司令部督察長室書函附國防部陸軍前5024部
    隊判決影本1 份、光復後戶籍簿冊明細內容、初領國民身分
    證申請書各1 紙、彰化縣榮民服務處函附陳桂昌之就養資料
    1 份、陳桂昌之戶籍登記申請書1 紙、陳桂昌查詢給與檔結
    果表1 紙、陳桂昌郵政存簿儲金簿1 本、臺中縣榮民服務處
    函附之甲○○就養資料1 份、榮民申請全部供給制安置就養
    申請書、生活費溢領資料、甲○○郵局帳戶儲金簿影本及明
    細表各1 紙、彰化縣秀水鄉戶政事務所函附「陳桂昌」換發
    國民身分證申請資料、扣案之陳桂昌身分證1 枚等可資佐證
    ，足證被告出於任意性之自白與事實相符，本件事證明確，
    被告犯行已堪認定。另查被告本身符合就養資格，無論其以
    陳桂昌或甲○○名義申請就養，均可核准，業經彰化縣榮民
    服務處幹事史憶勤陳述明確，有公務電話紀錄在卷可稽，故
    被告先前以陳桂昌名義申請就養核准時，承辦人員對其具有
    就養資格之認識並無錯誤，故被告領取補助並非詐欺行為，
    惟嗣後被告改回本名並再度申請就養核准，被告雖仍得領取
    1 份補助，但其同時以本名及陳桂昌名義領取補助，就其溢
    領之第2 份補助即屬不法所得，又其於臺中縣榮民服務處所
    溢領之金額為420,890 元，業經證人即臺中縣榮民服務處專
    員李宗賢於偵訊中證述無訛，起訴書誤載為447,960 元，並
    因而誤認被告詐欺所得總額為461,510 元，均應由本院予以
    更正，附此敘明。
三、被告行為後，刑法及刑法施行法業於95年7 月1 日修正施行
    。按刑法第2 條第1 項「行為後法律有變更者，適用行為時
    之法律。但行為後之法律有利於行為人者，適用最有利於行
    為人之法律」之規定，係規範行為後法律變更所生新、舊法
    律比較適用之準據法，並非刑法實體法律，自不生行為後法
    律變更之比較適用問題，故刑法修正施行後，應適用修正後
    第2 條第1 項規定，依「從舊、從輕」原則，為新舊法律之
    比較適用。又比較新舊法時，應就罪刑有關之共犯、未遂犯
    、想像競合犯、牽連犯、連續犯、結合犯，以及累犯加重、
    自首減輕暨其他法定加減原因（如身分加減）與加減例等一
    切情形，綜其全部罪刑之結果而為比較後，再適用有利於行
    為人之法律處斷，而不得一部割裂分別適用不同之新、舊法
    （最高法院24年上字第4634號、29年上字第964 號判例意旨
    及最高法院95年度第8 次刑事庭會議決議參照）。爰就新舊
    法之比較適用分敘如下：
  (一)被告所犯刑法第339 條詐欺取財罪之部分，僅構成1 罪（詳
    如後述），且其行為終了時已在刑法修正施行後，並無新舊
    法比較之問題，先予敘明。
  (二)被告所犯使公務員登載不實罪有罰金刑之規定，被告行為時
    之修正前刑法第33條第5 款係規定：「罰金：1 元以上」，
    修正後刑法第33條第5 款則規定：「罰金：新臺幣1000 元
    以上，以百元計算之。」比較修正前後該條款之規定，以修
    正前之規定較有利於被告。
  (三)經綜合全部罪刑比較之結果，依修正後刑法第2 項前段規定
    ，適用修正前刑法關於罰金刑之規定對被告較有利，就被告
    所犯行使偽造私文書、使公務員登載不實罪部分自應全體適
    用修正前之刑法相關規定。
  (四)關於易科罰金之問題，被告犯行使偽造私文書、使公務員登
    載不實罪行為時，依修正前刑法第41條第1 項前段、罰金罰
    鍰提高標準條例第2 條（現已刪除）之規定，有期徒刑、拘
    役易科罰金之折算標準，經折算為新臺幣後，最高得以900
    元折算1 日，而修正後刑法第41條第1 項前段，則規定為至
    少1000元折算1 日，此因屬科刑規範事項之變更，其折算標
    準為裁判時所應諭知，自有就新舊法規定比較之必要，經比
    較新舊法結果，被告行為後之新法並未較有利於被告，是依
    刑法第2 條第1 項前段之規定，本件應適用被告行為時之舊
    法即94年1 月7 日修正前刑法第41條第1 項前段、修正前罰
    金罰鍰提高標準條例第2 條、現行法規所定貨幣單位折算新
    臺幣條例第2 條之規定，諭知以銀元300 元即新臺幣900 元
    折算1 日為易科罰金之折算標準。
  (五)依最高法院95年第8 次刑事庭會議第七點決議，犯罪在新刑
    法施行前，新刑法施行後，緩刑之宣告，應適用新刑法第74
    條之規定。從而本件若諭知緩刑，並無新舊法比較之問題而
    應逕行適用新刑法之相關規定。
  (六)又刑法施行法雖增定第1 條之1 ，提高刑法分則編罰金刑之
    上限，然參諸本條立法理由：「……考量新修正之刑法施行
    後，不再適用現行法規所定貨幣單位折算新臺幣條例，為使
    罰金數額趨於一致，避免衍生新舊法比較適用問題，以緩和
    實務適用法律之衝擊，於不變動罰金數額之前提下，爰為第
    2 項規定。」，可知本條之規定，即在於避免就罰金之提高
    比較新舊法。且依本條規定，將罰金貨幣單位改為新臺幣，
    再予提高30倍，等於依罰金罰鍰提高標準條例第1 條前段提
    高10倍後，折算為新臺幣之金額，故實際上並無變更，而不
    在法律變更比較新舊法之列，本件自應逕行適用刑法施行法
    第1 條之1 ，附此敘明。
  (七)再按，依刑法第51條定應執行刑時，仍有刑法第2 條第1 項
    之適用，亦即裁判確定前犯數罪，其中一罪在新法施行前者
    ，亦應為新舊法比較（最高法院95年5 月23日第8 次刑事庭
    會議決議參照）。又按，從定執行刑之立法意旨，一方面為
    執行刑之便利，他方面係為受刑人之利益（最高法院刑庭總
    會26年2 月16日決議參照）。故如被告所犯數罪，經分別諭
    知得易科罰金之徒刑，惟其折算標準高低不同時，仍應從上
    開立法意旨，擇有利於行為人之易科罰金折算標準。本件被
    告所犯2 罪，係於95年7 月1 日之前後分別違犯，有如上述
    ，依修正前刑法第51條規定：「數罪併罰，分別宣告其罪之
    刑，依左列各款定其應執行者：」其中第5 款規定：「宣告
    多數有期徒刑者，於各刑中之最長期以上，各刑合併之刑期
    以下，定其刑期。但不得逾二十年。」修正後刑法第51條第
    5 款規定：「宣告多數有期徒刑者，於各刑中之最長期以上
    ，各刑合併之刑期以下，定其刑期。但不得逾三十年」，比
    較結果，修正後刑法並非較有利於受刑人，依刑法第2 條第
    1 項前段之規定，仍應依修正前刑法定其應執行之刑。又其
    依舊法規定所論處之罪，易科罰金之折算標準為銀元300 元
    即新臺幣900 元折算一日，其他依新法規定論處各罪，均以
    新臺幣1,000 元折算一日，比較結果，以舊法規定之折算標
    準於被告為有利，是本件所定被告應執行之刑，應依修正前
    規定諭知易科罰金之折算標準，併予敘明。
四、核被告甲○○所為，係犯刑法第339 條第1 項之詐欺取財罪
    、第216 條、第210 條之行使偽造私文書罪、第214 條之使
    公務員登載不實文書罪。起訴書證據並所犯法條欄雖記載被
    告涉犯行使公務員登載不實文書罪嫌，然在犯罪事實欄並未
    記載被告有何行使之行為，於證據並所犯法條欄亦未引用刑
    法第216 條關於行使之規定，足見起訴書中行使兩字係誤載
    ，起訴意旨所指之法條應為使公務員登載不實罪。又被告以
    「陳桂昌」名義偽填「94年全面換發國民身分證申請書」並
    交付戶政人員而行使，係犯行使偽造私文書罪，起訴書已敘
    明此部分事實，惟漏未論及此罪名，附此敘明。被告偽造陳
    桂昌署名及印文之行為，係偽造文書行為之一部分，偽造後
    持以行使，偽造之低度行為為行使之高度行為所吸收，均不
    另論罪。被告自95年2 月至97年8 月間有多次溢領補助金之
    情形，惟其申請就養後，補助金即按月發放，此後無須再申
    請就養，被告施用詐術僅有1 次，故每月補助金之發放，應
    屬同一犯罪行為之繼續，而非各自構成獨立之犯罪，此與反
    覆多次實施詐術使他人交付財物之情形有異，故被告詐欺取
    財部分犯行應僅構成一罪。被告行使偽造之私文書而使公務
    員登載不實，係一行為觸犯2 罪名，為想像競合，應從一重
    之行使偽造私文書罪處斷。被告所犯詐欺取財罪及行使偽造
    私文書罪間，犯意各別，罪名互殊，應予分論併罰。爰審酌
    被告以他人名義冒領身分證，影響國家對於戶籍管理之正確
    性，又溢領補助金，虛耗國家福利資源，惟被告年紀老邁，
    智識程度不高，且犯後尚能坦承犯行，有悔悟之意，態度良
    好及其犯罪之動機、目的、手段等一切情狀，分別量處如主
    文所示之刑。被告犯行使偽造私文書罪係在96年4 月24日之
    前，應依中華民國九十六年罪犯減刑條例之規定予以減刑，
    另按犯罪行為之一部或其犯罪結果在96年4 月24日以後，不
    得適用上開減刑條例減刑（司法院院解字第3540號解釋、最
    高法院70年台非字第135 號判例及法院辦理96年減刑案件應
    行注意事項第11項可資參照），被告所犯詐欺取財罪之部分
    行為在96年4 月24日之後，依前揭說明不得減刑，併此敘明
    。本院並就其所犯2 罪均諭知易科罰金之折算標準，及定其
    應執行之刑。又被告前未曾受有期徒刑以上刑之宣告，此有
    臺灣高等法院被告前案紀錄表在卷足憑，經此起訴審判後，
    當能知所警惕，信無再犯之虞，且被告業已深表悔悟，並當
    庭表明願以所得領取之補助金扣抵溢領之款項，而被告所得
    領取之補助金於本件案發後均暫時由國庫保管，亦經證人即
    彰化縣榮民服務處幹事史憶勤、臺中縣榮民服務處輔導員陳
    志賢、臺中縣榮民服務處專員李宗賢於偵訊中證述明確，而
    本件案發迄今已年餘，被告所得領取之補助金應已累積相當
    數額，被告願以之抵償所溢領之款項，足見確有補過之誠意
    ，另參以被告已書立切結書，由每月所領取之補助金扣除部
    分抵償其溢領之款項，業經證人即彰化縣榮民之家照顧服務
    員張秀枝到庭證述明確，另有切結書影本在卷可稽，本院認
    前開對其宣告之刑，以暫不執行為適當，爰宣告緩刑二年，
    以啟自新。末查偽造之94年全面換發國民身分證申請書已因
    行使而非屬被告所有，無庸諭知沒收，惟其上之「陳桂昌」
    署名及印文各貳枚均屬偽造，應依刑法第219 條之規定宣告
    沒收。另扣案之陳桂昌名義之身分證1 張為犯罪所生之物，
    另扣案之陳桂昌名義郵政存簿儲金簿1 本為供犯罪所用之物
    ，且均為被告所有，應分別依刑法第38條第1 項第3 款、第
    2 款宣告沒收如主文所示。
據上論斷，應依刑事訴訟法第273 條之1 第1 項、第299 條第1
項前段，刑法第2條第1項前段、第339條第1項、第216條、第210
條、第214條、第55條、第41條第1項前段、第74條第1項第1款、
第219條、第38條第1項第2款、第3款，修正前刑法第51條第5款
、第41條第1項前段，中華民國九十六年罪犯減刑條例第2條第1
項第3款、第7條、第9條，廢止前罰金罰鍰提高標準條例第2條、
現行法規所定貨幣單位折算新臺幣條例第2條，判決如主文。
本案經檢察官賴志盛到庭執行職務。
中    華    民    國    99    年    4     月    7     日
                  刑事第五庭    法  官  王奕勛
以上正本證明與原本無異。
如不服本判決應於收受判決後10日內向本院提出上訴書狀，並應
敘述具體理由；其未敘述上訴理由者，應於上訴期間屆滿後20日
內向本院補提理由書（均須按他造當事人之人數附繕本）「切勿
逕送上級法院」。
告訴人或被害人對於判決如有不服具備理由請求檢察官上訴者，
其上訴期間之計算係以檢察官收受判決正本之日期為準。
中    華    民    國    98    年    4     月    7     日
                                書記官  戴國安
附錄本案論罪科刑法條全文：
中華民國刑法第339條
（普通詐欺罪）
意圖為自己或第三人不法之所有，以詐術使人將本人或第三人之
物交付者，處 5 年以下有期徒刑、拘役或科或併科 1 千元以下
罰金。
以前項方法得財產上不法之利益或使第三人得之者，亦同。
前二項之未遂犯罰之。
中華民國刑法第210條
（偽造變造私文書罪）
偽造、變造私文書，足以生損害於公眾或他人者，處 5 年以下
有期徒刑。
中華民國刑法第214條
（使公務員登載不實罪）
明知為不實之事項，而使公務員登載於職務上所掌之公文書，足
以生損害於公眾或他人者，處 3 年以下有期徒刑、拘役或 5 百
元以下罰金。

司法院資訊處製作；財團法人民間司法改革基金會備份。
